【裁判字號】    99,消債清,164
【裁判日期】    991122
【裁判案由】    聲請清算程序
【裁判全文】
臺灣高雄地方法院民事裁定           99年度消債清字第164號
聲  請  人  甲○○
代  理  人  黃勇雄律師
上列當事人聲請消費者債務清理事件，本院裁定如下：
    主  文
聲請人甲○○自民國九十九年十一月二十二日下午四時起開始清
算程序。
命司法事務官進行本件清算程序。
    理  由
一、聲請意旨略以：聲請人即債務人甲○○前向金融機構辦理消
    費貸款等致積欠無擔保債務計新臺幣（下同）6,871,000 元
    ，因無法清償債務，乃於民國99年3 月間與最大債權銀行香
    港商香港上海匯豐商業銀行股份有限公司（下稱上海匯豐銀
    行）進行前置協商，但最大債權銀行以聲請人無法負擔任何
    還款條件，致使協商不成立，並因聲請人有不能清償之情事
    ，復未經法院裁定開始更生程序或許可和解或宣告破產，爰
    依法聲請准予裁定清算等語。
二、按「債務人不能清償債務或有不能清償之虞者，得依本條例
    所定更生或清算程序，清理其債務。」，消費者債務清理條
    例第3 條定有明文。衡以消費者與金融機構間債之關係之發
    生，係依契約自由原則及相互間之信賴為基礎，此為社會經
    濟活動得以維繫及發展之重要支柱，債務人經濟窘迫，固不
    應任其自生自滅，債權人一方之利益，仍不能因之摒棄不顧
    。是債務人於協商程序中，自應本於個人實際財產及收支狀
    況，依最大誠信原則，商討解決方案。如終究不能成立協商
    ，於聲請更生或清算時，法院審酌上開條文所謂「不能清償
    或有不能清償之虞」，自宜綜衡債務人全部收支、信用及財
    產狀況，評估是否因負擔債務，而不能維持最基本之生活條
    件；所陳報之各項花費，是否確屬必要性之支出；如曾有協
    商方案，其條件是否已無法兼顧個人生活之基本需求等情，
    為其判斷之準據。
三、經查：
（一）聲請人前向各金融機構辦理消費貸款等致積欠無擔保債務
      計6,871,000 元，因無法清償債務，乃於99年3 月間與上
      海匯豐銀行進行前置協商，但因最大債權銀行以聲請人無
      法負擔任何還款條件，致使協商不成立等情，此有財團法
      人金融聯合徵信中心前置協商專用債權人清冊、財團法人
      金融聯合徵信中心當事人綜合信用報告、前置協商不成立
      通知書等在卷可稽（卷第3-5 頁、第25-26 頁、第7 頁）
      ，堪認上情屬實。
（二）聲請人名下有價值1,000 元之陽信商業銀行股份有限公司
      （原保證責任高雄市第一信用合作社）之股票10股及車號
      為ZN-4030 中華汽車1 輛，其目前無業，於99年1 月至8
      月間領有4 次失業給付，合計為72,720元等情，此有財產
      歸屬資料清單、股票影本、收入切結書、勞工保險被保險
      人投保資料表、郵局轉帳明細附卷可證（卷第8 頁、第28
      頁、第27頁、第11-12 頁、第56-57 頁），均認屬實。
（三）另聲請人主張母親伍蔡珠受其扶養乙節，按直系血親相
      互間，互負扶養之義務，民法第1114條第1 款定有明文。
      查，聲請人之母親伍蔡珠為21年生，名下有汽車2 輛，
      97 年 度無收入，98年度依年度所得申報稅後資料核計，
      98年之月平均收入為172 元等情，有戶籍謄本、財產歸屬
      資料清單及所得稅資料清單在卷可參（卷第14頁、第31-3
      3 頁），堪認聲請人之母親伍蔡珠確屬不能維持生活而
      需聲請人扶養；又依聲請人提出之家族系統表所載，聲請
      人尚有伍辰儀、伍春美、伍金英、伍金連、伍國中及伍彥
      如等6 名兄弟姊妹應與聲請人共同負擔母親之扶養費用，
      有聲請人提出之家族系統表在卷可證（卷第42頁），該扶
      養費用部分，本院依98年度綜合所得稅年滿70歲之受扶養
      人每人免稅額123,000 元計算，其每人每月扶養費用為10
      ,250元【計算式：123,000 ÷12＝10,250】，扣除聲請人
      稱母親伍蔡珠每月領有老人年金3,000 元後，與另6 名
      兄弟姊妹平均分擔，是其每人每月扶養費用為1,036 元【
      計算式：﹝10,250－3,000 ﹞÷7 ＝1,036 ，元以下4 捨
      5 入】。至聲請人個人日常生活必要費用部分，審酌聲請
      人負債之現況，基於社會經濟活動之互賴及誠信，該日常
      生活所需費用，自應節制開支，不得有超越一般人最低生
      活標準之享受，否則反失衡平，本院參酌內政部社會司所
      公告歷年最低生活費一覽表，99年度高雄市每人每月最低
      生活費標準為11,309元，則聲請人每月最低生活費除有特
      殊情形並有證據證明者外，自宜以此為度，始得認係必要
      支出。
（四）綜上所述，本院審酌聲請人待業中，依聲請人目前財產收
      入情況，已無法維持個人日常生活所需之必要費用11,309
      元及母親之扶養費用1,036 元，更遑論清償債務，堪認聲
      請人之債務大於財產，而有不能清償債務或有不能清償之
      虞之情事。準此，基於消費者債務清理條例協助債務人重
      建更生之立法本意，聲請人主張已不能清償債務，聲請本
      院准予清算，依所舉事證及本院調查結果，即無不合。
四、末按「法院開始清算程序之裁定，應載明其年、月、日、時
    ，並即時發生效力。」、「法院裁定開始更生或清算程序後
    ，得命司法事務官進行更生或清算程序，必要時得選任律師
    、會計師或其他適當之自然人或法人一人為監督人或管理人
    。」，消費者債務清理條例第83條第1 項、第16條第1 項分
    別定有明文。本件聲請人其目前收入及財產狀況，不能履行
    債務，未償之債務亦屬不能清償，有如上述。從而，聲請人
    聲請清算，洵屬有據，應予准許，爰命司法事務官進行本件
    清算程序。
五、依消費者債務清理條例第11條第1 項、第83條第1 項、第16
    條第1 項，裁定如主文。
中    華    民    國    99    年    11    月    22    日
                  民事庭    法      官  邱泰錄
上為正本係照原本作成
本件不得抗告
中    華    民    國    99    年    11    月    22    日
                            書  記  官  梁竫

司法院資訊處製作；財團法人民間司法改革基金會備份。
